【裁判字號】    98,事聲,20
【裁判日期】    981019
【裁判案由】    聲明異議
【裁判全文】
臺灣雲林地方法院民事裁定              98年度事聲字第20號
異  議  人  丙○○
            丁○○
            乙○○
兼上開三人
法定代理人  甲○○
上列異議人與相對人廖玲鈺、李國材間因聲請假扣押事件，異議
人對於民國98年09月29日本院民事庭司法事務官所為98年度司裁
全字第131 號裁定聲明異議，本院裁定如下：
    主  文
異議駁回。
    理  由
一、按當事人對於司法事務官處理事件所為之終局處分，得於處
    分送達後10日之不變期間內，以書狀向司法事務官提出異議
    。司法事務官認前項異議有理由時，應另為適當之處分；認
    異議為無理由者，應送請法院裁定之。法院認第1 項之異議
    為有理由時，應為適當之裁定；認異議為無理由者，應以裁
    定駁回之，民事訴訟法第240 條之4 定有明文。查本件異議
    人就本院司法事務官於民國98年09月29日以98年度司裁全字
    第131 號所為駁回其聲請假扣押之處分，聲明不服而提起異
    議，是本院依法自應就本院司法事務官所為之處分，審究異
    議人之異議有無理由，合先敘明。
二、異議意旨略以：
(一)、本件相對人廖玲鈺與李國材乃因其子李哲銳對異議人之夫（
    父）之侵權行為，依民法第187 條規定對異議人負連帶損害
    賠償之責任。經異議人向本院聲請假扣押，由本院98年度裁
    全字第311 號民事裁定准許，並由本院98年度司執全字第19
    1 號執行事件就債務人廖玲鈺及李國材所有之財產如不動產
    、股票及銀行帳戶予以扣押查封後，經臺灣高等法院臺南分
    院以98年度抗字第137 號民事裁定廢棄發回，本院嗣以98年
    度司裁全字第131 號民事裁定駁回異議人之聲請，該裁定駁
    回之理由略以「…而對本院命其補正假扣押原因之釋明（有
    何日後不能執行或甚難執行之證據），迄今逾期仍未補正。
    …」云云。
(二)、按新修正民事訴訟法第526 條第1 項及第2 項之規定，於92
    年06月25日修正後，債權人聲請假扣押時，若以「頃聞債務
    人已進行脫產…」予以釋明假扣押之原因，雖非具體釋明，
    即使債權人表明願供擔保以代釋明，法院仍認定釋明原因不
    足，而駁回債權人假扣押聲請（最高法院94年度臺抗字第10
    59號裁定可資參照）。足見法院實務上已將聲請假扣押門檻
    提高，債權人於正式提出訴訟前，對於債務人財產狀況或債
    務人是否有不能強制執行（如浪費財產、增加負擔）或甚難
    強制執行情形（如債務人將移往遠方或逃匿）等情，均需由
    債權人提出明確證據以釋明假扣押之原因。
(三)、所謂釋明，為法院就某事實之存否得到大概如此之推斷，即
    當事人只須使法官得以推測大概是如此即可，與證明法院就
    某事實之存否得確信之狀態，有程度上之差異，故無須證明
    ，而以釋明為足夠之情形者，法院即應給予迅速暫時之保護
    。一般而言，債權人聲請假扣押裁定獲准於提供擔保後，債
    務人通常須待執行法院查封完畢，始能得知財產遭到扣押，
    藉以防止債務人蓄意脫產，倘要求債權人提出債務人脫產之
    證據，此時，債務人已有脫產之事實發生，又何須進行假扣
    押？再者，聲請假扣押事件乃屬急迫事件，債權人根本無暇
    也無權限私下調查債務人財產異動，況且，如債權人私下調
    查債務人財產狀況，地政機關或銀行皆會通知客戶即債務人
    ，如此，無非增添債務人脫產之風險。故法院如欲苛責債權
    人須具體釋明債務人有何等如浪費財產、增加負擔或債務人
    將移往遠方或逃匿情事，恐對債權人過於苛求，亦緩不濟急
    。
(四)、查本件相對人2 人乃加害人李哲銳之父母，李哲銳年僅17歲
    ，名下無任何財產，收押迄今，依常理，父母眼見子女將面
    臨高刑度牢獄之災，豈無擔心害怕之理，此時父母皆會盡力
    與被害者家屬達成民事和解，藉以減輕子女刑度。然相對人
    2 人不但未對異議人表明賠償之意，甚至先就異議人請求扣
    押金額新臺幣（下同）2,000,000 元，以異議人扣押標的物
    之價值超額為由，請求本院撤銷扣押相對人2 人薪資部分獲
    准。相對人甚又以渠等無任何脫產意圖及理由提起抗告，請
    求撤銷假扣押裁定。然，異議人查封相對人之不動產（設定
    最高限額抵押權3,000,000 元）、股票（0 股）及銀行存款
    （扣押金額約為1,200,000 元）中，其中股票及銀行存款，
    對於未來民事賠償執行時，實益甚高，若本院撤銷假扣押裁
    定，相對人恐立即處分股票或將1,200,000 元之銀行存款移
    轉至他人；而就不動產部分，不論增加負擔或以其他名目移
    轉所有權，皆是一般常理可預見。從案發迄今，相對人2 人
    對於賠償隻字未提，卻處心積慮，利用法律，規避責任，而
    相對人2 人97年所具領薪資總計1,810,328 元，經濟狀況極
    為優渥，比照異議人孤兒寡母4 人，因法院實務見解，即將
    面臨未來可能求償無門之窘境。為此，請求法院權衡因現今
    實務上對於聲請假扣押要求債權人釋明假扣押原因，採取嚴
    格認定標準，有致債權人難以釋明，而喪失權利救濟之機會
    等情，請求廢棄原裁定，維持98年度裁全字第311 號民事裁
    定云云。
三、按新修正民事訴訟法第526 條第2 項，已將「債權人雖未為
    前項釋明，如就債務人所應受之損害已供法院所定之擔保者
    ，得命為假扣押」之規定，修正為「前項釋明如有不足，而
    債權人陳明願供擔保或法院認為適當者，法院得定相當之擔
    保，命供擔保後為假扣押」，以與同條第1 項規定「請求及
    假扣押之原因，應釋明之」相呼應。是請求及假扣押之原因
    ，債權人如未先為釋明，縱就債務人所應受之損害供法院所
    定之擔保者，亦不得命為假扣押，必因釋明而有不足，並經
    債權人陳明願供擔保或法院認為適當者，始得命供擔保後為
    假扣押。上述說明最高法院94年度臺抗字第156 號裁定足參
    。故適用上開條項准為假扣押，除審究是否為「請求及假扣
    押之原因外」，並須兼顧聲請人有無釋明「請求及假扣押之
    原因」存在，倘不能提出該能即時調查之證據以釋明者，縱
    陳明願供擔保以代釋明，亦無足以補之，法院自應駁回其聲
    請。經查本件異議人聲請本院98年度裁全字第311 號假扣押
    ，固據其提出戶籍謄本7 份及雲林縣警察局西螺分局98年01
    月21日雲螺偵字第00981000043 號少年事件報告書及本院98
    年度重訴字第5 號刑事附帶民事起訴狀等影本各1 份為證，
    然考該文件，充其量僅為請求原因即兩造間有連帶侵權行為
    損害賠償法律關係之釋明，尚無法遽認係就聲請假扣押之原
    因而為釋明。至本院98年度裁全字第311 號假扣押事件，前
    以98年04月03日雲院明98裁全戊裁字第311 號函通知相對人
    等補正假扣押原因之釋明證據（如債務人隱匿或處分財產或
    財產明顯減少，不足以清償，或其他足使法院信聲請人所主
    張日後不能執行或甚難執行之事實，得即時調查之證據），
    惟異議人於提出之民事陳報暨補正狀，僅附具戶籍謄本6 份
    而已，就假扣押原因之釋明證據，則付之闕如。此外，異議
    人於臺灣高等法院臺南分院98年度抗字第137 號抗告事件審
    理中所附之臺灣雲林地方法院檢察署檢察官98年度偵字第25
    6 號起訴書，亦僅係請求原因之釋明，並未附有任何證據以
    釋明假扣押之原因，即異議人並未提出假扣押原因之釋明證
    據供原審法院能即時調查。異議人既未就相對人目前已陷於
    財務困境，或移至遠地、逃匿無蹤或隱匿財產等情，致有日
    後不能強制執行或甚難執行之虞為釋明之「證據」，縱陳明
    願供擔保以代釋明，亦無足以補之。揆諸上揭說明，尚難認
    該當於聲請假扣押之法定要件，應不予准許。原處分駁回異
    議人假扣押之聲請，於法尚無不合，異議人仍執前詞指摘原
    處分不當，聲明廢棄，並准許異議人提供擔保後，就債務人
    之財產假扣押，為無理由，應予駁回。
四、爰依民事訴訟法第240 條之4第3 項後段，裁定如主文。
中    華    民    國    98    年    10    月    19    日
                  民事第二庭    法  官  李秋瑩
以上正本係照原本作成。
如不服本裁定，應於送達後10日內向本院提出抗告狀，並應繳納
抗告費新臺幣1,000 元。
中    華    民    國    98    年    10    月    19    日
                                書記官  蘇紋泙


司法院資訊處製作；財團法人民間司法改革基金會備份。
